【裁判字號】    93,訴緝,143
【裁判日期】    950320
【裁判案由】    偽造有價證券
【裁判全文】
臺灣桃園地方法院刑事判決             93年度訴緝字第143號
公  訴  人  臺灣桃園地方法院檢察署檢察官
被      告  丁○○
指定辯護人  乙○○  本院公設辯護人
上列被告因偽造有價證券案件，經檢察官提起公訴（91年度偵緝
字第889 號），及移送併案（93年度偵字第7959號）本院判決如
下：
    主  文
丁○○意圖為自己不法之所有，以詐術使自己得財產上不法之利
益，處有期徒刑拾月。
被訴竊盜及偽造有價證券部分均無罪。
    事  實
一、丁○○於民國88年11月間承包桃園縣龜山鄉「大陸新村」工
    程，並委請丙○○載運建築工程所需之砂石、水泥及磚頭等
    物，丙○○於工程進行期間即要求丁○○分期給付工程款共
    新台幣（下同）83萬元，丁○○明知自己無支付能力，竟意
    圖為自己不法之利益，向丙○○佯稱工程款雖然撥下來，但
    伊亟需該筆款項周轉等語，丙○○陷於錯誤遂同意由丁○○
    先行挪用其所應領取之工程款，丁○○並交付附表編號之
    支票予丙○○以供擔保，丙○○屆期提示不獲付款，遂再度
    向丁○○催討工程款時，丁○○接續前開詐欺得利之犯意，
    分別向丙○○佯稱甲○○要支付工程款20萬及周慧美為前開
    工程之發包人等語，而交付丙○○附表編號、支票各1
    張，以圖應付丙○○，嗣丙○○屆期再提示前開支票而均遭
    退票後，始知受騙，丁○○因而詐得丙○○為其完成前開工
    程之不法利益
二、案經告訴人丙○○訴請台灣桃園地方法院檢察署檢察官偵查
    起訴。
    理  由
壹、有罪部分
一、訊據被告丁○○雖不否認伊有承攬桃園縣龜山鄉大陸新村工
    程，且該工程之建物砂石、水泥及磚頭等物均係由告訴人丙○○載運，又附表所示之3 張支票均係由伊交付予告訴人，
    而伊在交付附表所示之3 張支票予告訴人時，經濟狀況並不
    好，作工程都領不到錢等情，惟矢口否認詐欺得利之犯行，
    辯稱附表所示之3 張支票係伊之前向告訴人借款而開給告訴
    人的票，並不是工程款云云。經查，證人即告訴人丙○○於
    本院審理時證稱略以：我有跟被告包過工程，大概是88或89
    年間，地點在龜山鄉陸光村，承包吊料的工作，我在工程進
    行中陸續分次跟被告請求工程款，被告分次開票給我，被告
    開的票都是工程完工前開出，票到期都是在完工後，被告的
    票都是開二到三個月，被告說公司錢發下來，但是他現在有
    急需要這筆工程款去周轉，所以跟我講說錢先不要給我，換
    開票給我當作擔保，被告有說要給我利息，但是我一直要不
    到，附表編號之45萬元支票是被告第一張開給我的票，他
    說是工程預付款，跳票後我去找被告，被告說這筆錢事後再
    跟我處理，票先放我這邊，附表編號之20萬元支票，被告
    是說甲○○要給他錢，所以我才肯收下這張票，被告拿給我
    附表編號之18萬元支票，說發票人周慧美是工程發包人，
    ，我拿被告開給我的這3 張支票再去跟別人借錢，借到的錢
    拿去付我工人的薪水跟工程款，這3 張支票的錢並不是我跟
    被告間的借貸關係等語（參本院94年4 月14日審判筆錄及95
    年3 月6 日審判筆錄），被告既不否認曾委請伊有告訴人載
    運工程建料，而附表所示之支票3張確均係伊所交付予告訴
    人等語，衡諸告訴人與被告相識甚久且並無怨隙，又二人間
    雖有多次借貸關係，然告訴人無論依據借貸抑或工程款之法
    律關係，均得向被告請求前開款項，告訴人並無故將借貸之
    法律關係虛偽證述為工程款之法律關係之必要，告訴人證稱
    附表所示之支票係被告所開立用以支付工程款等語，尚非顯
    不足採，被告於本院審理時既已自承伊在開支票給告訴人的
    時候，經濟狀況不好，沒有錢發薪水給工人等情（參本院95
    年3月6日審判筆錄第7頁），則被告在交付如附表所示之支
    票予告訴人以供擔保時，當有預見支票有不獲付款之可能，
    被告明知自身經濟狀況不佳而未主動告知告訴人，被告主觀
    上應已有詐欺得利之未必故意，又被告所交付告訴人之支票
    3張，又均係因「存款不足」之故而遭退票，此有支票及退
    票理由單各3張附卷足憑，更足徵被告一開始即存有不法詐
    騙告訴人為伊完成工程之不法利益，被告前開辯解應不足採
    ，本件事證明確，被告犯行堪以認定。
二、核被告丁○○所為係犯刑法第349 條第2 項之詐欺得利罪。
    被告先後交付附表所示之支票予告訴人之行為，係基於同一
    詐欺得利之犯意下之接續行為，僅侵害一個法益，只論以一
    個詐欺得利罪。爰審酌被告犯罪之動機、目的及手段，所詐
    得不法利益高達83萬元，迄今未與告訴人達成和解，又犯罪
    後僅部分坦承犯行等一切情狀，量處如主文所示之刑，以資
    懲戒。
貳、無罪及退併部分
一、公訴意旨另以：被告丁○○於為前開詐欺得利犯行後，另行
    起意，於90年5 月中旬，在訴外人甲○○位於新竹縣竹北市
    ○○街51號住處內，趁甲○○酒醉之際，竊取甲○○所有之
    付款人為新竹市第五信用合作社空白支票5 張，且盜用甲○○之支票印鑑章，蓋在空白支票上，於同年5 月間，將其中
    票號115578號支票1 張，記載金額為20萬元、到期日為90年
    9 月30日（即附表編號所示之支票）後，連同附表編號
    、所示之支票共3 張，交付告訴人丙○○以代支付上開報
    酬，經丙○○屆期提示，均遭退票，因認被告另涉犯刑法第
    320 條第1 項之竊盜罪及同法第201 條第1 項之偽造有價證
    券罪云云。
二、公訴意旨認被告涉犯上揭罪嫌，無非係以上揭犯罪事實，業
    據被告於偵訊中坦承不諱，核與證人即被害人甲○○於偵訊
    時所為之陳述相符，並有被告所親自書寫—承認確實有竊取
    並偽造如附表編號所示之空白支票—之切結書1 份附卷可
    稽，為其主要論據。
三、按犯罪事實應依證據認定之，無證據不得認定犯罪事實；又
    不能證明被告犯罪者，應諭知無罪之判決；刑事訴訟法第15
    4條第2項、第301條第1項分別定有明文。又犯罪事實之認定
    ，應憑真實之證據，倘證據是否真實尚欠明確，自難以擬制
    推測之方法，為其判斷之基礎；而認定犯罪事實之證據係指
    足以認定被告確有犯罪行為之積極證據而言，該項證據自須
    適合於被告犯罪事實之認定，始得採為斷罪資料。最高法院
    著有53年台上字第656 號判例，可資參照。且刑事訴訟上證
    明之資料，無論其為直接或間接證據，均須達於通常一般之
    人均不致有所懷疑，而得確信其為真實之程度，始得據為有
    罪之認定，若其關於被告是否犯罪之證明未能達此程度，而
    有合理懷疑之存在，致使無從形成有罪之確信，根據「罪證
    有疑，利於被告」之證據法則，即不得遽為不利被告之認定
    ，此有最高法院76年度台上字第4986號判例意旨可參。
四、訊據被告丁○○雖於偵訊及本院行準備程序時陳稱伊確實有
    在甲○○位於新竹縣竹北市○○街51號之住處，竊取甲○○
    所有之付款人為新竹市第五信用合作社之空白支票3 張，並
    盜用甲○○的印章在空白支票上，於附表編號之支票上填
    寫面額為20萬元後，交付予告訴人丙○○云云，然於本院行
    審理程序時更異前詞，堅決否認前開竊盜及偽造有價證券之
    犯行，辯稱伊當初是害怕拖累甲○○，所以才會寫切結書給
    甲○○，叫甲○○在偵查中這樣講，附表編號之支票是甲○○借給伊使用的，伊並沒有偷支票等語。
五、經查：
  (一)證人甲○○於本院審理時，經命與被告隔離訊問後，具結證
    稱略以：我認識被告有十四、五年了，被告以前是我的受僱
    人，我在90年間有使用新竹市第五信用合作社的支票，第五
    信用合作社那本支票我申請下來後放了六至八年，一張都沒
    有用，後來碰到丁○○，我就開始借票給他用，還有另外一
    個人，我都稱呼他「中鋼」我也有借他用，我總共借被告七
    至八張，每次他都去我工地找我說他很缺錢，我跟他說我沒
    有錢，被告要我把票借他，他要去跟別人借錢，從本案系爭
    三張支票之前三、四個月就開始有借被告票，我跟被告說我
    不想要我老婆知道我有借票給人家的事情，我也跟被告說票
    借給你，我有時常跟他說票借給他，不要讓票跳票，我沒有
    錢幫他墊款，我沒有限制丁○○開票的金額、時間及用途，
    本案及併辦系爭支票都是我的，我前後借被告七、八張，之
    前三至五張都沒有問題，直到有一次銀行打電話給我，說我
    今天有張面額20萬元的支票要到期，我說我沒有錢，結果就
    跳票，過一陣子後我有去跟被告連絡上，被告說他會處理，
    之後我就接到法院的通知，第一次到民事法院，第二次是到
    地檢署，在民事法院法官問我就這二十萬要不要還，我說要
    ，我當庭跟丁○○說你一定要把錢還給人家，我在地檢署雖
    然有說被告在我們喝醉酒的時候，偷走我的支票，這是因為
    被告寫了一張切結書給我，所以我根據切結書的內容來做陳
    述，被告說我這樣講就會沒事，我今天之所以願意把真相說
    出來，是因為被告說現在比較有錢，可以還這筆債務，我才
    坦白講，這兩張票上面我只有蓋印章，我蓋印章把票交出去
    的時候，並沒有限制借票人用票的金額、及用途，這兩張票
    都是我蓋章後，將支票撕下來交給被告的，被告跟我借票時
    ，我並沒有跟他要求報酬，被告也沒有跟我保證票不會有問
    題，我不知道我的票總共跳了幾張，因為法院說我欠別人八
    十幾萬，被告就跟我說不用害怕，就寫這張切結書說我會沒
    事，我在民事法院開庭的時候，法官說我要付票款，我因為
    緊張要付票款，跟被告講，被告才會開切結書給我，我並沒
    有注意到切結書寫的日期，我從頭到尾知道這兩張支票的存
    在，切結書是被告在我家寫的，內容也是被告寫的，他在寫
    之前，並沒有跟我商量要怎麼寫，我不知道切結書上面所寫
    的日期是不是就是被告寫切結書那一天，我只知道去民事開
    完庭才寫的，開完庭一陣子後才寫的等語（參本院94年8 月
    31日審判筆錄），而本院再依職權訊問被告有關系爭切結書
    之書寫日期、時間及地點，被告陳稱略以：這份切結書是附
    表編號那張支票跳票之後寫的，我有因為跳票去開過庭，
    有因為五十萬元的票跟甲○○一起去開庭，切結書是在民事
    開庭後寫的，寫切結書的原因是我怕牽累甲○○，我是在甲○○家裡寫的，我跟甲○○並沒有商量如何寫切結書，是我
    自己決定要寫這樣的內容，我故意把切結書寫在兩張發票日
    之前，對甲○○比較有利，實際上寫切結書的日期是在切結
    書上面的日期之後，我寫完之後有跟甲○○說叫他拿給法官
    看等語（參本院94年8 月31日審判筆錄），核被告與證人甲○○二人所述就附表編號之支票為證人甲○○借給被告使
    用，而系爭切結書之書寫日期是在民事庭開庭後一陣子，在
    證人甲○○家中由被告所自行書寫等節均屬一致，被告辯稱
    附表編號之支票係伊向證人甲○○借來使用等語，尚非不
    足採信。
  (二)本件公訴人用以認定被告有竊盜及偽造有價證券之犯行，無
    非係以證人甲○○於偵訊時之陳述及被告所親自書寫之切結
    書一份為其論據，然證人甲○○於本院審理時既已為前開證
    述，是公訴人所提前開證據，並不能使本院形成被告有罪之
    確信，此外，本院復查無其他積極證據足資證明被告有公訴
    人所指竊盜及偽造有價證券之犯行。揆諸前開法條、判例意
    旨，此部分應為無罪之諭知。
六、台灣桃園地方法院檢察署檢察官93年度偵字第7959號移送併
    辦意旨略以：被告丁○○意圖為自己不法之所有，於90年5
    月中旬某日，在甲○○位於新竹縣竹北市○○街51號住處，
    趁甲○○酒醉之際，竊取甲○○所有之付款人為新竹市第五
    信用合作社空白支票3 張，於同年8 月間，於不詳地點，將
    其中票號115592號支票1 張，擅自填載金額為57萬6 千元、
    發票日為90年10月5 日，偽造該張有價證券後，裡同另一張
    因工作交易而取得之鋒均工程有限公司簽發之支票，均擅自
    在該二張支票背面接續偽簽其妻「簡阿珠」（現更名為戊○○）之姓名後，持向簡蒼輝借款，足以生損害於戊○○本人
    ，嗣因簡蒼輝屆期提示付款均遭退款，丁○○又避不見面，
    經向背書人戊○○請求給付票款時，戊○○始悉上情，因認
    被告涉犯刑法320 條第1 項之竊盜罪、第201 條之偽造有價
    證券罪及同法第216 條、第210 條之行使偽造私文書罪，而
    與本件有連續犯之裁判上一罪關係，移請併案審理云云。然
    查，本件被告丁○○被訴竊盜及偽造有價證券部分，業經本
    院判決無罪，業如前述，是上開移送併辦意旨內所述之行為
    ，均難認定與本案有何裁判上一罪關係，而均非本案起訴效
    力所及，本院無從併辦，應退還檢察官另行依法調查處理。
參、據上論斷，應依刑事訴訟法第299 條第1 項、第301 條，刑
    法第349 條第2 項、罰金罰鍰提高標準條例第1 條前段，判
    決如主文。
本案經檢察官柯怡如到庭執行職務。
中    華    民    國    95    年    3     月    20    日
                  刑事第五庭  審判長法  官  潘政宏
                                    法  官  邱滋杉
                                    法  官  周炳全
以上正本證明與原本無異。
如不服本判決，應於判決送達後10日內向本院提出上訴狀（應附
繕本），上訴於臺灣高等法院。
                                    書記官  陳夏施
中    華    民    國    95    年    4     月    4     日
附表
┌───┬────┬────┬───┬──────┬─────┐
│編  號│票  號  │票面金額│發票人│付  款  人  │發票日    │
├───┼────┼────┼───┼──────┼─────┤
│    │0000000 │45萬元  │丁○○│美商花旗銀行│90.05.26  │
│      │        │        │      │桃園分行    │          │
├───┼────┼────┼───┼──────┼─────┤
│    │0000000 │20萬元  │甲○○│新竹市第五信│90.09.30  │
│      │        │        │      │用合作社    │          │
├───┼────┼────┼───┼──────┼─────┤
│    │0000000 │18萬元  │周慧美│板信商業銀行│90.11.20  │
│      │        │        │      │桃園分行    │          │
└───┴────┴────┴───┴──────┴─────┘


司法院資訊處製作；財團法人民間司法改革基金會備份。
